---
title: "El paquete rgbif de R para búsqueda y recuperación de datos en GBIF"
author: "Manuel Vargas"
date: "2020-06-25"
output:
  html_document:
    theme: readable    
    toc: true
    toc_depth: 3
    toc_float:
      collapsed: false
      smooth_scroll: false    
---

```{r setup, include=FALSE}
knitr::opts_chunk$set(echo = TRUE)
```

## Recursos de interés
* Repositorio de rgbif en GitHub: [ropensci/rgbif: Interface to the Global Biodiversity Information Facility API](https://github.com/ropensci/rgbif).
* Documentación de rgbif en CRAN: [CRAN - Package rgbif](https://cran.r-project.org/web/packages/rgbif/).
* Tutorial de rgbif en rOpenScience: [Introduction to rgbif - rOpenSci:rgbif](https://docs.ropensci.org/rgbif/articles/rgbif.html).

* Documentación del API de GBIF: [GBIF REST API](https://www.gbif.org/developer/summary).
* Lista curada de API: [A Curated List of 100 Cool and Fun Public APIs to Inspire Your Next Project](https://medium.com/better-programming/a-curated-list-of-100-cool-and-fun-public-apis-to-inspire-your-next-project-7600ce3e9b3).


## Introducción
El paquete [rgbif](https://github.com/ropensci/rgbif) del lenguaje de programación [R](https://www.r-project.org/) proporciona acceso a los datos compartidos a través de la interfaz de programación de aplicaciones de la [Infraestructura Mundial de Información en Biodiversidad (GBIF)](https://www.gbif.org/).

Una [interfaz de programación de aplicaciones (API, _Application Programming Interface_)](https://en.wikipedia.org/wiki/Application_programming_interface) es un conjunto de rutinas que brindan acceso a la funcionalidad contenida en un paquete de software, de manera que pueda pueda ser utilizada desde otros programas. En la actualidad, es común ofrecer acceso a los datos de una empresa u organización a través de un API que puede invocarse a través de solicitudes [HTTP (_HyperText Transfer Protocol_, Protocolo de transferencia de hipertexto)](https://en.wikipedia.org/wiki/Hypertext_Transfer_Protocol), el cual es el protocolo de comunicación que se utiliza en la Web.

El [API de GBIF](https://www.gbif.org/developer/summary) proporciona acceso a varios tipos de datos compartidos a través de GBIF, tales como especies, registros de presencia, mapas y noticias. El API puede invocarse a través de direcciones web (ej. [https://api.gbif.org/v1/occurrence/search?scientificname=Puma+concolor](https://api.gbif.org/v1/occurrence/search?scientificname=Puma+concolor)). Los datos son retornados por el API en formato [_JavaScript Object Notation_ (JSON)](https://www.json.org/).

El paquete ```rgbif``` implementa funciones en R que acceden el API de GBIF, lo que facilita sustancialmente el acceso a los datos de GBIF desde R. ```rgbif``` es parte de [rOpenSci](https://ropensci.org/), una iniciativa que impulsa la investigación reproducible por medio de datos abiertos y software reutilizable.

## Preparativos
Instalación de paquetes:
```{r eval = FALSE}
# Instalación de rgbif
install.packages("rgbif")

# Instalación de protolite
install.packages("protolite")
```

Carga de paquetes:
```{r message = FALSE}
# Carga de sf
library(sf)

# Carga de raster
library(raster)

# Carga de rgbif
library(rgbif)

# Carga de protolite
library(protolite)
```

## Uso básico

### Conteo de registros de presencia
La función [occ_count()](https://docs.ropensci.org/rgbif/reference/occ_count.html) retorna la cantidad de registros de presencia de acuerdo con criterios como código del taxón (_taxonKey_), tipo de registro (_basisOfRecord_), país y año, entre otros.

Ejemplos de uso de ```occ_count```:
```{r}
# Total de registros de presencia en GBIF
occ_count()

# Cantidad de registros georreferenciados
occ_count(georeferenced = TRUE)

# Cantidad de registros ubicados en Costa Rica
## Obtención del código del país
cr_isocode <- isocodes[grep("Costa Rica", isocodes$name), "code"]
## Conteo
occ_count(country=cr_isocode)

# Cantidad de registros de Phascolarctos cinereus (koala) ubicados en Australia, georreferenciados
## Obtención del código del taxón
name <- name_backbone(name='Phascolarctos cinereus', rank='species')
name[, c('usageKey', 'scientificName')]

## Conteo
occ_count(taxonKey = 2440012, 
          country = 'AU',
          georeferenced = TRUE
)
```

### Búsqueda de registros de presencia
Las funciones [occ_search()](https://docs.ropensci.org/rgbif/reference/occ_search.html) y [occ_data()](https://docs.ropensci.org/rgbif/reference/occ_data.html) retornan los registros de presencia que cumplen con criterios como nombre científico, país, continente, fecha y otros.

```occ_search``` retorna un resumen de resultados como los del paquete [dplyr de Tidyverse](https://dplyr.tidyverse.org/), mientras que ```occ_data``` está optimizada para ser más eficiente.

Ambas funciones retornan un **máximo de 100000** registros en cada llamada.


Ejemplos de uso de ```occ_search``` y ```occ_data```:
```{r results=FALSE}
# Registros de presencia de manigordos en Costa Rica, georreferenciados y sin problemas detectados de georreferenciación (ej. coordenadas invertidas)
occ_search(
  scientificName = 'Leopardus pardalis', 
  country = 'CR', 
  hasCoordinate = TRUE, 
  hasGeospatialIssue = FALSE
)
```

```{r}
# Consulta con lista de campos para desplegar
occ_search(
  scientificName = 'Leopardus pardalis', 
  country = 'CR', 
  hasCoordinate = TRUE, 
  hasGeospatialIssue = FALSE,
  fields = c('scientificName', 'decimalLongitude', 'decimalLatitude')
)
```


### Mapas
La función [mvt_fetch()](https://docs.ropensci.org/rgbif/reference/mvt_fetch.html) es un _wrapper_ al [API de mapas de GBIF](https://www.gbif.org/es/developer/maps).

```{r}
# Consulta para retornar el mapa
m <- mvt_fetch(taxonKey = 2440012)

# Tipo de datos del objeto retornado
class(m)

# Mapeo
plot(m$geometry, axes = TRUE, graticule = TRUE)

#plot(st_crop(m, c(xmin=-150, xmax=-125, ymin=-60, ymax=-20)))
```

## Uso en combinación con sf y raster
Obtención de datos:
```{r}
# Registros de presencia de koalas en Oceanía
phascolarctos_cinereus_gbif <- 
  occ_search(
    scientificName = 'Phascolarctos cinereus', 
    country = 'AU',
    hasCoordinate = TRUE, 
    hasGeospatialIssue = FALSE,
    fields = c('scientificName', 'decimalLongitude', 'decimalLatitude'),
    limit = 1500
  )

# Clase de los datos retornados por occ_search()
class(phascolarctos_cinereus_gbif)
class(phascolarctos_cinereus_gbif$data)

# Conversión a objeto sf
phascolarctos_cinereus_sf <- 
  st_as_sf(phascolarctos_cinereus_gbif$data, 
           coords = c("decimalLongitude", "decimalLatitude"), 
           crs = 4326
  )


# Capa de altitud
altitude <- getData("worldclim", var="alt", res=10)
```

Mapeo:
```{r results=FALSE, message=FALSE, warning=FALSE}
# Mapeo
plot(altitude, ext = extent(110, 160, -50, -10), reset=FALSE)
plot(phascolarctos_cinereus_sf, col='black', add=TRUE)
```